最高法院刑事判決　　　　　　　　　　　　　　　　九十一年度台上字第九○八號
　　上　訴　人　甲○○
　　　　　　　　乙○○
右上訴人等因殺人案件，不服台灣高等法院中華民國九十年十一月二十一日第二審判
決（九十年度上訴字第二一一一號，起訴案號：台灣板橋地方法院檢察署八十九年度
偵字第一九八八八號），提起上訴，本院判決如左：
    主  文
上訴駁回。
　　理  由
按刑事訴訟法第三百七十七條規定，上訴於第三審法院，非以判決違背法令為理由，
不得為之。是提起第三審上訴，應以原判決違背法令為理由，係屬法定要件。如果上
訴理由狀並未依據卷內訴訟資料，具體指摘原判決不適用何種法則或如何適用不當，
或所指摘原判決違法情事，顯與法律規定得為第三審上訴理由之違法情形，不相適合
時，均應認其上訴為違背法律上之程式，予以駁回。本件原判決認定上訴人甲○○與
綽號「小胖」之男子發生借用機車糾紛，乃於民國八十九年十月十七日十三時許，與
楊國欽、吳火旺，至台北縣新莊市○○○路建國海釣場斜對面之人行道尋找「小胖」
，欲取回其機車。而於該處遇見前女友潘美花與男友王滉材，即心生不滿，持安全帽
毆打王滉材，並與在場之王滉材多名友人發生互毆。甲○○於翌日十八時許，欲再度
前往上址尋找「小胖」，以取回其機車。惟因曾與常在該址聚集之王滉材多名友人發
生衝突，擔心單獨前往對己不利，遂夥同黃志森（業經原審法院判刑確定）、楊國欽
、姚廣信、丁玉仁，駕駛機車前往。甲○○、黃志森、楊國欽、姚廣信四人到達上址
後，因對方人數眾多，不敵落敗，分別逃散。丁玉仁因駕駛機車速度較慢，於途中落
後，遂獨自返回黃志森位於台北縣新莊市○○路租住處等候。俟甲○○、黃志森返回
該處會面後，甲○○表示不服，丁玉仁遂帶同甲○○、黃志森至台北縣新莊市○○路
六０九號蔡水河所經營檳榔攤，央請蔡水河替甲○○復仇。蔡水河應允攜帶槍枝及調
人實行復仇行動，並告知一切後果由甲○○負責。經甲○○同意後，蔡水河即電召另
一不詳姓名之男子前來，及委請在場之黃泓翔找上訴人乙○○前來支援。蔡水河於乙
○○及前開不詳姓名男子到達該檳榔攤後，取出其所有制式子彈五顆，及仿口徑零點
三七五吋轉輪手槍製造之具殺傷力仿造槍一支，裝填子彈完畢後，置於正面腰際上。
上訴人等與黃志森、黃泓翔及前開不詳姓名男子，均明知蔡水河攜帶前開槍枝、子彈
，係為至前揭處所尋仇，及以之射殺人足以致人於死，乃與蔡水河共同基於持該槍枝
、子彈殺人之犯意聯絡。同日二十二時三十分許，黃志森駕駛機車搭載甲○○在前帶
路，乙○○駕駛機車搭載攜帶上揭槍枝之蔡水河，黃泓翔則駕駛機車搭載前開不詳姓
名男子，一起前往前揭建國海釣場斜對面約五十公尺處之人行道復仇。同日二十二時
四十五分許，黃志森搭載甲○○之機車與乙○○搭載蔡水河之機車到達該建國海釣場
附近時，見海釣場斜對面五十公尺處之人行道有賴明德、涂得福、李金虎、邱奕章、
林香等人聚集飲酒。其等四人所駕駛兩輛機車遂以緩慢之速度併排靠近，準備隨時
開槍。賴明德發現甲○○與黃志森再度前來，乃喊一聲「來了」並起身。斯時蔡水河
即在甲○○喊稱「大仔給他死」下，持前開槍枝，於僅二、三公尺之近距離下，朝賴
明德左胸要害部位射擊一槍。致賴明德當場中彈倒地，子彈自賴明德之左前胸由頭頂
往下四十四公分距正中線往左四公分處進入體內，在左第八、九肋間過心包囊，於右
心室造成二槍洞出橫膈至肝左葉再至右肋腔，右下葉有槍洞，子彈頭出右第九、十肋
間，止於背部皮下肌肉。經邱奕章等人立刻將其送醫救治，惟於到達醫院前即不治死
亡。蔡水河等人於開槍後四散逃離，旋蔡水河與乙○○駕駛機車返回前揭檳榔攤內，
蔡水河乃將該槍枝連同剩餘之子彈四顆，囑乙○○將之藏放在該檳榔攤之鞋櫃中。嗣
甲○○在台北縣新莊巿富國路「Ａ蜜茶室」，宴請蔡水河、乙○○、黃泓翔及該不詳
姓名男子，以為酬謝等情。因而撤銷第一審判決，依想像競合犯及牽連犯關係，從一
重改判仍論處上訴人等共同殺人罪刑。已敘明上開事實，業據甲○○、黃志森於偵查
中，及蔡水河於偵查中、第一審供陳綦詳，並經證人邱奕章證述甚明。即乙○○於偵
查中亦供述：伊於案發時，載蔡水河前往現場，知道要去報仇等情。而賴明德遭槍擊
後，經送醫急救，惟於到達醫院前即已死亡之事實，業經檢察官督同檢驗員到場相驗
屬實，製有勘驗筆錄、相驗屍體證明書，並有行政院衛生署台北醫院函暨所檢附賴明
德病歷在卷可稽。且經檢察官會同法醫師解剖鑑定其死亡原因，認其左前胸受前揭槍
傷致死，有法務部法醫研究所鑑定書附卷可按。並有現場圖、現場照片附卷，及上揭
槍枝、子彈扣案可佐。而上開槍枝、子彈經送內政部警政署刑事警察局鑑定結果，認
定該槍枝係仿口徑零點三七五吋轉輪手槍製造之仿造槍，具六條左旋來復線，機械性
能良好，具殺傷力；子彈四顆係制式口徑零點三八吋轉輪手槍用之子彈，均具殺傷力
。又自賴明德體內取出之子彈彈頭一顆，經該局鑑驗比對結果，認係前開槍枝所擊發
，有該局鑑驗通知書二份附卷可憑。復詳述槍枝擊發後具有強大殺傷力，近距離朝人
之身體射擊有可能發生死亡之結果，為一般人所預見。本件蔡水河當時係持上開具殺
傷力之槍枝、子彈，於僅二、三公尺之近距離下，朝賴明德左胸部要害部位射擊，其
顯有殺人之犯意至明。且闡述在合同意思範圍內，各自分擔犯罪行為之一部，相互利
用他人之行為，以達其犯罪之目的者，即應對於全部所發生之結果共同負責。本件蔡
水河等人係幫甲○○報仇，蔡水河等人出發尋仇前，先於上開檳榔攤，討論報復之事
，蔡水河並告知上訴人等人要帶槍彈前往。上訴人等與蔡水河、黃志森、黃泓翔及前
開不詳姓名男子即分騎乘三輛機車前往案發地點，俟遭遇賴明德時，在甲○○喊稱「
大仔給他死」後，即由乙○○所駕駛機車搭載之蔡水河，持前開槍枝，於僅二、三公
尺之近距離下，朝賴明德左胸部要害部位射擊。旋返回前揭檳榔攤後，蔡水河即將該
槍枝連同剩餘之子彈，囑乙○○藏放在該檳榔攤之鞋櫃中。嗣甲○○並宴請蔡水河、
乙○○等人飲酒，以為酬謝。足見蔡水河之殺人行為，在其他共同參與報復之上訴人
等人之共同犯意聯絡及行為分擔範圍之內。事證明確，為其所憑之證據及認定之理由
。並以上訴人等否認有殺人犯行，甲○○所辯：警訊曾遭刑求。伊於案發前在上開檳
榔攤固聽到蔡水河稱要調人，但並不知道渠要帶槍。旋伊與黃志森離開該檳榔攤，欲
前往建國海釣場尋找機車。伊在建國海釣場門口，遇到乙○○駕駛機車載蔡水河前來
，問伊要不要過去跟對方打架，伊予以回絕後，即與黃志森騎機車離開，案發當時伊
並未在現場。且伊與蔡水河並不認識，未叫渠前往開槍，與蔡水河並無殺人之犯意聯
絡等情；及乙○○辯稱：蔡水河叫黃泓翔找伊過去前揭檳榔攤外時，蔡水河即跳上伊
駕駛之機車後座，叫伊騎車離開。伊以為蔡水河欲前往朋友處喝酒，並不知蔡水河有
帶槍，亦不知渠要去開槍，並無殺人之犯意聯絡。案發後返回檳榔攤，伊並無將槍枝
藏放於鞋櫃情事云云。均屬事後卸責之詞，不足採信，亦於理由內詳予指駁及說明。
核其所為論斷，與卷內資料相符，從形式觀察，並無認定事實不依證據或有何採證違
背經驗法則、論理法則等違法情形存在。本件甲○○上訴意旨略以：其夥同蔡水河等
人至案發現場之原因，僅欲要回機車，其並未參與計畫報復之事，關於蔡水河酒後帶
槍前往現場射擊之行為，伊事先亦不知情。且其與賴明德素不相識，亦無仇怨，並無
殺害渠之犯意。況蔡水河開槍之目的，僅在恐嚇對方。乃原審未就其於警訊時是否遭
刑求，及已與告訴人潘文珠於附帶民事訴訟事件中達成和解等情，詳予調查究明，即
就其論處本件罪刑，要有未合云云。另乙○○上訴意旨則略稱：黃泓翔找其至蔡水河
所經營檳榔攤後，蔡水河即坐上其駕駛之機車，要其載往案發地。其並未參與蔡水河
等人計畫報復之事，並不知蔡水河攜帶槍枝前往現場，案發後亦未為蔡水河藏匿系爭
槍枝、子彈。且蔡水河酒後開槍之用意，僅在恐嚇對方，伊與蔡水河並無殺人之犯意
聯絡。乃原審未就黃泓翔、江玉霞、蔡水河之供述，及其已與告訴人潘文珠於附帶民
事訴訟事件中達成和解等情，詳予調查審酌，即就其論處本件罪刑，尚有未合云云。
惟由上所述，原判決已說明其就案內所有證據，本於調查所得心證，分別定其取捨，
而憑以為認定上訴人等與蔡水河、黃志森、黃泓翔及上開不詳姓名男子，共同殺害賴
明德之依據及理由。復查原判決已詳敘甲○○於警訊時並未遭刑求之理由。且原判決
並非以甲○○警訊時之供述，作為認定甲○○為本件犯行之唯一憑據，除去此部分筆
錄，綜合其他證據，仍應為同一事實之認定。又量刑輕重係屬事實審法院得依職權自
由裁量之事項，原判決採取被害人賴明德之配偶潘文珠之供陳，認上訴人等未賠償被
害人家屬。且已斟酌刑法第五十七條各款所列情狀而未逾法定刑度，即不得遽指為違
法。原判決就本件諸多證據之取捨，已做整體性之說明，雖未逐一敘述部分細節，然
並不影響判決之本旨，尚無違法可言。上訴意旨乃徒就原判決明確論斷之事項，及原
審採證認事之職權行使，任意指摘，自與法律規定得為第三審上訴理由之違法情形，
不相適合。其上訴違背法律上之程式，應予駁回。
據上論結，應依刑事訴訟法第三百九十五條前段，判決如主文。
中      華      民      國    九十一    年      二      月    二十一    日
                              最高法院刑事第七庭
                                  審判長法官  吳  雄  銘
                                        法官  石  木  欽
                                        法官  郭  毓  洲
                                        法官  吳  三  龍
                                        法官  吳  信  銘
      右正本證明與原本無異
                                              書  記  官
中      華      民      國    九十一    年      二      月    二十六    日
